【裁判字號】    99,上訴,102
【裁判日期】    990429
【裁判案由】    違反商業會計法等
【裁判全文】
臺灣高等法院臺中分院刑事判決         99年度上訴字第102號
上  訴  人  臺灣彰化地方法院檢察署檢察官
被      告  甲○○
上列上訴人因被告違反商業會計法等案件，不服臺灣彰化地方法
院98年度訴字第1809號中華民國98年12月9日第一審判決（起訴
案號：臺灣彰化地方法院檢察署97年度偵字第10900號），提起
上訴，本院判決如下：
    主      文
原判決撤銷，發回臺灣彰化地方法院。
    理      由
一、公訴意旨略以：被告甲○○自民國95年2月8日起迄今，為登
    那倫通訊工程有限公司（址設臺北縣八里鄉○○○街15號，
    統一編號為00000000號，下稱登那倫公司）實際負責人，為
    商業會計法第4條所規定之商業負責人，竟基於幫助納稅義
    務人逃漏稅捐之犯意，明知登那倫公司並未與追加起訴書附
    表（詳附件）所示之13家公司之間有任何交易，竟為虛增營
    業額而與林高民（業經臺灣彰化地方法院檢察署以98年度偵
    字第3669號起訴）合作，於追加起訴書附表所示之發票日期
    ，開立如追加起訴書附表所示之發票計70張予上開13家公司
    ，總銷售額達新臺幣（下同）25,128,746元，充抵上開13
    家公司之進項憑證，甲○○即以此不正方式幫助上開13家公
    司逃漏如追加起訴書附表所示之營業稅計1,256,437元，而
    足生損害於稅捐機關審核賦稅申報之正確性，因認被告甲○
    ○違反稅捐稽徵法第43條幫助逃漏罪嫌及違反商業會計法第
    71條第1款之不實記載帳冊罪嫌等語。
二、原審判決略以：(一)按已經提起公訴或自訴之案件，在同一法
    院重行起訴者，應諭知不受理之判決；又第161條第4項、第
    302條至第304條之判決，得不經言詞辯論為之，刑事訴訟法
    第303條第2款、第307條定有明文。此乃因一事不再理為刑
    事訴訟法上之一大原則，蓋對於同一被告之1個犯罪事實，
    祇有1個刑罰權，不容重覆裁判，導致「一罪兩判」，且所
    為同一案件，關於實質上一罪或裁判上一罪均屬之，合先敘
    明。(二)次按刑事法若干犯罪行為態樣，本質上原具有反覆、
    延續實行之特徵，立法時既予特別歸類，定為犯罪構成要件
    之行為，倘依社會通念，於客觀上認為符合1個反覆、延續
    性之行為觀念者，於刑法評價上，即應僅成立1罪，俾免有
    重複評價、刑度超過罪責與不法內涵之疑慮，例如經營、從
    事業務、收集、販賣、製造、散布等具有職業性、營業性或
    收集性等具有重複特質之犯罪，均屬包括一罪之集合犯概念
    。(三)被告甲○○於原審法院審理時供稱：「（你們是透過什
    麼管道與饒玉麟合作？）我是於95年2月開公司，到95年10
    月時，因經濟困境，才與我舅舅林高民有接洽，他說要幫我
    向銀行貸款，跟我要公司的發票及銀行帳戶，要美化帳面，
    但名義的負責人是我太太林靜慧，但她並不知情，剛開始不
    知道這些發票要做什麼，但經過他們指示，就開立一些虛偽
    的進銷項發票，因為我將我的發票交給我的舅舅林高民。等
    到會計要報帳時，他才拿回來給我交給會計師報帳。」等語
    ，核其上開所述，足見被告甲○○於本件公訴人起訴所載之
    犯罪事實，係透過其舅舅林高民與饒玉麟所屬不實發票販售
    集團合作，而成為饒玉麟集團成員參與該集團提供不實發票
    之犯行，而被告甲○○參與饒玉麟所屬不實發票販售集團，
    而於95年12月至96年1月間、96年4月間至96年5月間、96年7
    月間提供不實之進項發票予林高民所屬之饒玉麟集團，供該
    集團轉提供經緯公司使用之犯行，業經原審法院以98年度訴
    字第1115號（下稱前案）判決判處罪刑在案，此有原審法院
    上開判決在卷可稽（見原審卷第25至50頁），揆諸前揭說明
    ，如被告本件所為成立犯罪，其與共犯林高民、饒玉麟等人
    共同填製如追加起訴書附表所示不實會計憑證與幫助逃漏稅
    捐之行為，因係於密集期間內以相同之方式持續進行，未曾
    間斷，本身具有反覆、延續實行之特徵，從而在行為概念上
    ，縱有多次填製不實會計憑證及幫助納稅義務人逃漏稅捐之
    舉措，仍應評價為包括一罪之集合犯，是與上開前案號判決
    被告甲○○之犯行間，具有集合犯之實質上一罪之關係，原
    審法院自不得就屬於實質上一罪之本件犯罪予以實質審判，
    從而參照上開法律明文，爰就本案不經言詞辯論，逕行諭知
    不受理之判決等情，固非無見。
三、經查：原審前案刑事判決就被告甲○○於95年12月間取得不
    實發票，並於96年1月間申報營業稅，及於96年4月間取得不
    實發票，並於96年5月間申報營業稅，犯商業會計法第71 條
    第1款填製不實會計憑證罪、稅捐稽徵法第43條第1項幫助逃
    漏稅捐罪，另其虛開96年7月13日不實發票，犯商業會計法
    第71條第1款填製不實會計憑證罪，係以營業稅繳納期間即
    每2個月為1個單位，以上三期即95年12月至同年1月間、96
    年4月至同年5月間及96年7月間所為犯行，就各期反覆實施
    幫助逃漏稅捐及違反商業會計法之所為，各自視為1個行為
    ，而分別論以三罪（見原審卷第33頁、39頁背面），並非全
    部評價為包括一罪之集合犯。再者，依附件追加起訴之犯罪
    事實觀之，本件檢察官起訴被告甲○○開立不實發票者之時
    間為：95年6月間，95年10月間，95年12月間，96年1月間至
    4月間，96年8月間至12月間，97年1月間，97年4月間，是被
    告甲○○並非於每2個月之營業稅繳納期間，即就各期反覆
    實施販售發票幫助逃漏稅捐及違反商業會計法之行為，且關
    於95年6月間，95年10月間，96年8月至12月間，97年1月間
    ，97年4月間之幫助逃漏稅捐及違反商業會計法之行為，其
    犯罪時間有於前案犯罪時間95年12月之前者，亦有於前案犯
    罪時間96年7月間之後者，能否將之全部與前案，概以集合
    犯之裁判上一罪關係論之，仍應秉持刑罰公平原則，加以判
    斷。
四、綜上，本件被告甲○○所犯如追加起訴書附表所示之違反稅
    捐稽徵法第43條幫助逃漏稅罪嫌及違反商業會計法第71條不
    實記載帳冊罪嫌，是否概屬行為人以單一犯意而反覆實行之
    行為，而全部評價為包括一罪之集合犯，容有疑義。原審逕
    以之與前案論為集合犯一罪，而為公訴不受理之諭知，尚有
    再研究之餘地。檢察官上訴意旨，亦執此指摘原判決不當，
    為有理由。原判決既有可議，本院爰不經言詞辯論，依法將
    原判決撤銷，並為顧及當事人審級利益，發回原審法院另為
    妥適之裁判。
據上論斷，應依刑事訴訟法第369條第1項但書、第372條，判決
如主文。
中    華    民    國    99    年    4    月    29    日
             刑事第十一庭 審判長法  官   郭  同  奇
                                法  官   洪  曉  能
                                法  官   許  冰  芬
上列正本證明與原本無異。
如不服本判決應於收受送達後十日內向本院提出上訴書狀，其未
敘述上訴之理由者並得於提起上訴後十日內向本院補提理由書（
均須按他造當事人之人數附繕本）「切勿逕送上級法院」。
                                書記官   蔡  嘉  萍
中    華    民    國    99    年    4    月    29    日

司法院資訊處製作；財團法人民間司法改革基金會備份。
